【裁判字號】    97,簡上,123
【裁判日期】    971218
【裁判案由】    拆屋還地
【裁判全文】
臺灣臺南地方法院民事判決             97年度簡上字第123號
上  訴  人  丙○○
被 上 訴人  乙○○
訴訟代理人  黃輝安
            甲○○
上列當事人間請求拆屋還地事件，上訴人對於中華民國97年6月4
日本院新市簡易庭97年度新簡字第353 號第一審判決提起上訴，
經本院於97年12月4日言詞辯論終結，判決如下：
    主  文
上訴駁回。
第二審訴訟費用新臺幣壹仟陸佰陸拾伍元由上訴人負擔。
    事  實  及  理  由
一、本件上訴人經合法通知，未於言詞辯論期日到場，核無民事
    訴訟法第386條所列各款情形，爰依原告之聲請，由其一造
    辯論而為判決，合先敘明。
二、本件被上訴人起訴主張：
  (一)本件上訴人無權占有之土地，乃坐落臺南縣永康市○○段15
    13號土地，其本係上訴人所有，民國96年間經法院拍賣，由
    債權人康達克資產管理股份有限公司承受取得，隨即再轉售
    與被上訴人。上訴人所有系爭建物，與被上訴人所有上開土
    地並非相鄰關係，因兩者間夾著同段1513-1地號土地，該地
    屬臺南縣政府所有，撥借台電公司搭蓋臺南區營業處第十七
    號配電室。而上訴人將系爭建物二樓向外延伸，於該配電室
    上頭架設陽台，其支撐之四根柱子、橫樑及欄杆，則以鋼筋
    水泥固定於被上訴人所有土地上，該系爭建物左側之扇形突
    出物，侵占被上訴人土地之部分，依民法第767 條規定，對
    於無權占有及妨害所有權者，得請求返還及除去，故本件被
    上訴人自得請求上訴人拆除其無權占有被上訴人土地之建物
    部分並返還所占用之土地。
  (二)對上訴人之陳述除與原判決記載相同者，予以引用外，另補
    稱略以：
  1.上訴人引用民法第762、763條規定於此案似有誤會，系爭永
    康段1512-9地號土地及其上1207建號建物，自73年起皆為上
    訴人所有，上訴人為經營「花之鄉幼稚園」，在持有上開土
    地期間，在1512-9地號土地及其上1207建物違法增建半圓突
    出物及露台，以致侵占1513地號土地及1513-1地號土地，當
    時1512-9及1513地號土地皆是上訴人所有，何來在自己土地
    上時效取得地上權，上訴人之主張實與法定要件不符。
  2.被上訴人係於96年9 月始取得1513地號土地與2106建號建物
    ，取得方式係一般買賣，並非上訴人所言為拍賣取得，且另
    案於新市簡易庭審理中，上訴人以原告身分陳報之補充狀中
    敘明被上訴人係以買賣方式取得系爭不動產，證明上訴人亦
    明知此事實。
  3.上訴人濫用其所有權違法增建半圓突出物及露台，並將其法
    定空地全部增建至滿，無視建築法規之規定，影響附近住戶
    之公共安全及權益，此應非上訴人所稱之權利社會化之基本
    內涵；又1512-9地號土地違法增建之半圓突出物及露台皆非
    主體建物，亦無關整體結構之安全，拆除該部分，不會造成
    結構安全損壞。另外，目前荷園教養院是股東制，如果要購
    買，需要全體股東同意，目前被上訴人不考慮出售或出租給
    上訴人。
  (三)聲明：上訴駁回。
三、上訴人之陳述除與原判決記載相同者，茲引用之外，另補稱
    ：
  (一)依民法第773條土地所有權者，除法令有限制外，於其行使
    有利益之範圍內，及於土地之上下，如他人之干涉，無礙其
    所有權之行使者，不得排除之。本件被上訴人權利之行使，
    是否以損害他人為主要目的，倘其權利之行使，自己所得利
    益極少，而上訴人所受之損失甚大，自得視為被上訴人以損
    害上訴人為主要目的，原審之判決完全未顧及拆除系爭建物
    ，對上訴人之建物整體結構之損害及安全問題，即是忽略「
    利益」及「損害」，亦即忽略權利社會化之基本內涵。又半
    圓形突出物（即本件臺南縣永康地政事務所97年4月14日永
    測量法字第11000號土地複丈成果圖即附圖中標示B部分）涉
    及越界部分，僅2樓至5樓，且半圓形寬3.75公尺，侵及公有
    地是2. 95公尺，涉及被上訴人之土地約80公分，且此建物
    存在25年之久，若硬要拆除占用被上訴人土地之建物（標示
    B 部分），則對突出物之結構造成斷樑現象，恐發生嚴重危
    險。倘被上訴人所有之系爭土地要興建房子，伊就會拆除，
    如被上訴人不興建房子，可由上訴人購買或給付租金之方式
    使用系爭土地。
  (二)依民法第762條之「同一物之所有權及其他物權，歸屬一人
    者，其他物權因混同而消滅，但其他物權之存續，於所有人
    或第三人有法律之利益者，不在此限」，及民法第763條之
    「所有權以外之物權，及以該物權為標的物之權利，歸屬於
    一人者，其權利因混同而消滅，前條之但書規定，於前項情
    形準用之」等規定，系爭永康市○○段1512-9及1513地號建
    號，與1207建號建物，確於73年起一直歸屬於上訴人名下所
    有，而永康段1207號建物，直至96年永康段1513號地號土地
    被分離拍賣，依占有現況點交，而不歸上訴人名下，而永康
    段1512-9地號土地及1207建號建物，從73年起至目前為止皆
    為上訴人所占有，中間亦未有中止占有或為不以所有之意思
    ，已有24年之久，依民法第762、763、768、769、771、772
    條之規定，上訴人所有之建築物，對被上訴人所有之1513地
    號土地，早已依時效取得地上權，因此原審所為之判決，皆
    棄此法律而不顧，違及上訴人之權益甚大。
  (三)被上訴人所有1513地號土地之來源係拍賣取得，實務上採「
    私法」買賣契約說，拍定人係繼受債務人對於拍賣物之所有
    權，且依強制執行法第69條之規定「拍賣物之買受人，就物
    之瑕疵無擔保請求權」，是永康1513地號土地原為上訴人所
    有，於96年由他人拍賣取得，出賣人為上訴人，係強制執行
    法第69條之規定，被上訴人對上訴人並無物之瑕疵擔保請求
    權或代位行使之權。
  (四)聲明：原判決及假執行均廢棄。
四、本件不爭執之事項：
  (一)被上訴人所有之土地座落於臺南縣永康市○○段1513地號土
    地，其本係上訴人所有，於96年間經法院拍賣，由訴外人康
    達克資產管理股份有限公司承受取得，隨即再轉售與被上訴
    人。本件上訴人所有之建物占用被上訴人之土地即坐落於臺
    南縣永康市○○段1512-9地號土地（門牌號碼213巷50號）
    。
  (二)上訴人所有系爭建物，與被上訴人所有上開1513地號土地並
    非相鄰關係，因兩者間夾著同段1513-1地號土地，1513-1地
    號該地屬臺南縣政府所有，撥借台電公司搭蓋臺南區營業處
    第十七號配電室。而上訴人將系爭建物二樓向外延伸，於該
    配電室上頭架設陽台，其支撐之四根柱子、橫樑及欄杆，則
    以鋼筋水泥固定於被上訴人前開所有土地上。
  (三)本件臺南縣永康地政事務所97年5月1日所測量字第09700033
    89號函覆之97年4月14日永（測量）法字第11000號土地複丈
    成果圖（附圖）中，上訴人所有之系爭建物標示A部分之（
    系爭建築物最大水平投影面積）面積為5.4平方公尺，係占
    用被上訴人所有之1513地號土地，應拆除A部分建物，歸還
    該部分土地給被上訴人。
  (四)上開土地複丈成果圖中上訴人所有之系爭建物標示B部分之
    （系爭建築物最大水平投影面積）面積為0.9平方公尺，係
    占用被上訴人所有之1513地號土地之上空，且無法律上占用
    權源。
  (五)上訴人捨棄「時效取得地上權」及「被上訴人是否為拍賣取
    得系爭1513地號土地」之上訴理由。
五、本院得心證之理由：
    本件被上訴人請求上訴人拆除之建物，包括附圖中標示A及B
    部分之建物，而上訴人對於拆除附圖中標示A 部分之建物並
    返還被上訴人該部分土地一事，已於本院97年10月29日準備
    程序中表明不再爭執，惟對於附圖中標示所占用B 部分面積
    0.9平方公尺之建物，上訴人則以拆除該部分之建物，系爭
    建物有結構遭破壞致斷樑之危險，被上訴人獲得的利益少於
    上訴人所受的損失，被上訴人有權利濫用之情形等語，資為
    抗辯，是本件兩造所爭執者，在於附圖中標示B 部分雖有占
    用被上訴人系爭1513地號土地的上空，惟拆除該部分建物，
    上訴人所受之損害是否大於被上訴人所獲得之利益，即被上
    訴人有權利濫用之情形？茲分述本院得心證之理由如下：
  (一)按當事人主張有利於己之事實者，就其事實有舉證之責任，
    民事訴訟法第277 條前段定有明文。又原告對於自己主張之
    事實已盡證明之責後，被告對其主張，如抗辯其不實並提出
    反對之主張者，則被告對其反對之主張，亦應負證明之責，
    此為舉證責任分擔之原則（最高法院18年上字第2855號判例
    參照），再各當事人就其所主張有利於己之事實，均應負舉
    證之責，故一方已有適當之證明者，相對人欲否認其主張，
    即不得不更舉反證（最高法院19年上字第2345號判例參照）
    。上訴人對於附圖中標示B 部分之建物無權占用被上訴人所
    有之系爭1513地號土地一情，並不爭執，然其所辯稱拆除系
    爭標示B 部分之建物，有致建物結構損壞，產生嚴重危險，
    使其所受損害大於被上訴人所受利益乙節，是有利於上訴人
    之事實，揆諸前揭關於舉證責任分配原則之說明，即應由上
    訴人對此有利於己之事實提出證明，合先敘明。
  (二)上訴人雖稱拆除附圖中標示B部分之建物，有造成突出物結
    構斷樑，將危及原建物結構體，產生危險云云，經本院曉諭
    上訴人提出相關證據證明，上訴人於97年11月13日提出之民
    事補正狀中僅陳稱系爭建物建築完工於70年12月7日，上訴
    人則購置於76年7月24日，交屋時就有部分增建，上訴人當
    時為創辦一間較具規模且具有古典巴洛克風格之花之鄉幼稚
    園，乃將之整體化設計，又當年買賣並無移交建築設計圖，
    以致從缺，但有複丈成果圖，該成果圖乃依據竣工圖而畫，
    另系爭圓弧形建物皆為增建物，故在建築設計圖是列為空地
    比，因而三層皆為增建物，有檢附之地政機關成果圖、實際
    增建示意圖及外觀照片各1份可參等語，惟觀之上訴人所提
    出之建物複丈結果圖、實際增建示意圖及照片等資料，均僅
    明確標示系爭半圓形之建物為增建物，而附圖B部分為該半
    圓形建物之一部分等情，至於系爭建物之結構設計均付之闕
    如，而無從判斷附圖B部分之拆除是否有斷樑，甚至危及原
    建物主體結構之可能，是上訴人此部分之舉證，並不足採。
    再者，上訴人已自承系爭半圓形突出物涉及越界部分為2樓
    至5樓，且半圓形寬3.75公尺，侵及公有地是2. 95公尺，涉
    及被上訴人之土地約80公分，顯見系爭半圓形建物除無權占
    用被上訴人所有之1513地號土地外，尚有占用公有地之部分
    ，系爭半圓形建物之絕大部分面積乃占用他人所有之土地，
    參以上訴人自述該半圓形建物為增建物，在建築設計圖上係
    列為空地比一情，足認該半圓形建物係為事後增建物，且上
    訴人於增建時，亦知悉該增建物逾越主體建物坐落之土地而
    占用公有地，則拆除該半圓形建物並無損及原建物主體結構
    之危險，上訴人對於半圓形建物之整體亦無權利保護之必要
    。況被上訴人於本院97年12月4日言詞辯論程序中已明確說
    明因荷園教養院要擴建，上訴人系爭建物占用被上訴人系爭
    土地之部分，會使其擴建之建物要內縮，影響擴建建物之規
    劃等語，而上訴人又對拆除系爭建物致建物主體結構受損，
    所受損害大於被上訴人所受利益一事無法證明，是上訴人此
    部分抗辯，顯屬無據，不可採信。
  (三)綜上所述，上訴人所有如附圖標示A及B部分之建物，係無權
    占用被上訴人所有之系爭土地，上訴人應有拆除建物並返還
    系爭土地之義務，上訴人抗辯拆除附圖標示B 部分之建物，
    被上訴人有權利濫用之情形一節，並未能舉反證證明之。從
    而，被上訴人依民法第767條之所有權權能之法律關係，請
    求上訴人應將其所有坐落臺南縣永康市○○段1512-9地號土
    地上建號1207號建物（門牌號碼臺南縣永康市○○○路231
    巷50號）如附圖所示A部分面積5.4平方公尺、B部分面積0.9
    平方公尺建物拆除，並返還被上訴人該部分之土地，為有理
    由。原審為上訴人敗訴之判決，於法並無不合，上訴意旨指
    摘原判決不當，求予廢棄改判，為無理由，應予駁回。
六、本件判決基礎已臻明確，兩造其餘之攻擊、防禦方法及訴訟
    資料經本院斟酌後，核與判決結果不生影響，無一一論述之
    必要，併予敘明。
七、另按法院為終局判決時，應依職權為訴訟費用之裁判，民事
    訴訟法第87條第1 項定有明文。查本件第二審訴訟費用即裁
    判費經核為1,665元，本院爰依職權確定上開訴訟費用由敗
    訴之上訴人負擔。
八、據上論結，本件上訴為無理由，依民事訴訟法第436條第2項
    、第385條第1項前段、第436條之1第3項、第449條第1項、
    第87條第1項、第78條，判決如主文。
中    華    民    國    97    年    12    月    18    日
                  民事第三庭    審判長法  官  高榮宏
                                      法  官  蔡孟珊
                                      法  官  黃聖涵
以上正本證明與原本無異。
本判決不得上訴。
中    華    民    國    97    年    12    月    18    日
                                      書記官  朱小萍


司法院資訊處製作；財團法人民間司法改革基金會備份。
